【裁判字號】    89,重訴,79
【裁判日期】    890720
【裁判案由】    給付工程款
【裁判全文】
臺灣彰化地方法院民事判決  八十九年度重訴字第七十九號
    原      告  華南商業銀行股份有限公司
    法定代理人  乙○○
    訴訟代理人  邱華南律師
    被      告  彰化縣和美鎮公所
                            設.
    法定代理人  甲○○      住.
    訴訟代理人  江來盛律師  住台中市○○路八十一號四樓之三
    複代理人    陳貞夙      住.
    參  加  人  保證責任台中市第一建築勞動合作社
                            設.
    法定代理人  丙○○      住.
右當事人間請求給付工程款事件，本院判決如左：
    主      文
被告應給付原告新台幣壹仟貳佰零參萬肆仟陸佰伍拾壹元，及自民國八十九年四月十
二日起至清償日止，按年息百分之五計算之利息。
訴訟費用由被告負擔。
本判決於原告以新臺幣肆佰萬元供擔保後得假執行；但被告如於假執行程序實施前以
新台幣壹仟貳佰零參萬肆仟陸佰伍拾壹元為原告預供擔保，免為假執行。
    事      實
甲、原告方面：
一、聲明：除擔保金額外，求為判決如主文所示。
二、陳述：
  （一）原告與訴外人即債務人立尚營造股份有限公司（以下簡稱立尚公司）因清償
        借款強制執行事件，依據台灣台中地方法院八十五年度重訴字第五○○號民
        事確定判決所為之執行名義，債務人應給付原告壹仟伍佰萬元。據此原告於
        八十九年一月間以其中金額即壹仟參佰伍拾參萬肆仟陸佰伍拾壹元整聲請強
        制執行，並蒙  鈞院民事執行處於八十九年一月十二日核發彰院松執丁八十
        九年執字第四一五號收取命令，被告應給付債務人之工程款（含保固金及保
        証金）在原告上開債權壹仟參佰伍拾參萬肆仟陸佰伍拾壹元範圍內禁止債務
        人向第三人（即被告）收取，並禁止第三人（即被告）向債務人給付，逕交
        原告收取在案。詎被告於接受執行命令後，以工程未完畢尚未核算為由而聲
        明異議，惟查依工程慣例，承攬人（即債務人立尚營造）對業主（即被告）
        每期所請領之工程款皆應保留百分之十為工程保留款，再者債務人立尚營造
        向業主（即被告）所承攬之工程仍在繼續施作中，因此皆應有工程款可得請
        領，被告所稱礙難核發非屬事實，茲為確保原告債權並使收取命令仍繼續有
        效，為此依法具狀對被告對執行命令所提出之異議之訴予以起訴，惟原告起
        訴前債務人曾為部分清償清償，故訴請給付金額與執行命令所載金額略減而
        如訴之聲明所示。
  （二）強制執行法第一二○條規定：「第三人依前條第一項規定聲明異議者，執行
        法院應通知債權人。債權人對於第三人之聲明異議認為不實時，得於收受前
        項通知後十日內向管轄法院提起訴訟，並應向執行法院為起訴之證明及將訴
        訟告知債務人。債權人未於前項規定期間內為起訴之證明者，執行法院得依
        第三人之聲請，撤銷所發執行命令。」，  鈞院民事執行處於八十九年一月
        十二日核發收取命令，並送達於兩造，被告於八十九年一月廿四日聲明異議
        ，而聲明異議狀於八十九年三月九日送達於原告事務所所在地（台北市○○
        ○路○段三八號），原告乃於八十九年三月廿一日提起本訴。據此計算原告
        收受被告之聲明異議狀後十二天始提起本訴，本訴之提起是否合法之問題，
        茲予以說明理由如下：
      (1)依強制執行法第三十條之一規定：「強制執行程序，除本法有規定外，準用
        民事訴訟法之規定。」。又依民事訴訟法第一六二條規定：「當事人不在法
        院所在地住居者，計算法定期間，應扣除其在途之期間。」，而如卷附事實
        ，原告之事務所所在地在台北市，其在途期間至少四日，據此規定原告顯然
        未遲誤前揭法定期間。
    (2)退一步言之，縱認為原告未遵期起訴，依強制執行法第一二○條第三項規定
        ：「債權人未於前項規定期間內為起訴之證明者，執行法院得依第三人之聲
        請，撤銷所發執行命令。」，由此規定得知，執行命令未經執行法院撤銷前
        仍屬存在。而本案由卷附事實得知，被告至今仍未向執行法院聲請撤銷執行
        命令，是則原告於八十九年三月廿一日所提起之本訴，自屬合法無疑。蓋依
        最高法院七十年度第十七次民事庭會議決議謂：「訴訟終結後，受擔保利益
        人逾民事訴訟法第一○四條第一項第二款二十日以上之期間而未行使其權利
        時，若在供擔保人向法院為返還提存物或保證書之聲請之後，始行使其權利
        者，仍應認為受擔保利益人未在前開期間行使權利。」；反之，若受擔保利
        益人雖逾上開期間行使其權利，惟供擔保人於其行使權利後始向法院為返還
        提存物之聲請，仍應認受擔保利益人已行使其權利，供擔保人尚不得請求返
        還其擔保物。亦即就本案而言，原告已提起本件訴訟，縱始被告聲請執行法
        院撤銷執行命令，執行法院應依法予以駁回始為適法。
  （三）債務人對於第三人之債權，於收受禁止命令後，不得為收取或其他處分。所
        謂「收取」，指向第三人請求清償而言。所謂「其他處分」例如讓與、抵銷
        、免除、同意延期等事。如債務人違反禁止命令而為收取或為其他處分，對
        於債權人不生效力。而第三人收受禁止清償命令後，不得向債務人清償，否
        則應對執行債權人負清償之責。而如  鈞院民事執行處於八十九年一月十二
        日所發彰院松執丁八十九年執字第四一五號執行命令於八十九年一月十五日
        分別送達與被告及債務人立尚公司，惟被告及債務人收受執行命令後，卻於
        八十九年一月廿四日與訴外人保證責任台中市第一建築勞動合作社（以下簡
        稱第一合作社）訂立三方協議，依契約內容得知債務人立尚公司系將系爭工
        程契約之權利整個轉讓與第一合作社。然如前揭理由得知債務人於收受禁止
        命令後，不得為收取及其他處分之權利，是則債務人立尚公司再為契約讓與
        ，依法對原告不生任何之法律效力。
  （四）再由被告答辯狀所附證物得知被告於八十九年二月十日就系爭工程進行第四
        次驗收，核准承攬人得請領工程款參仟肆佰多萬元。再則，依其三方協議書
        附註記載：「有關法院強制執行部份甲方已向法院聲明異議，三方均同意日
        後依法院判決結果辦理，甲方有權就工程款扣除之。」，由此事實得知，原
        告所請求之款項，現仍由被告持有中，並未給付與第一合作社。亦即「和美
        鎮民眾活動中心暨行政大樓新建工程」之工程合約權利既然屬於債務人所有
        ，原告依法予以查封扣押後，立尚公司已被剝奪處分系爭工程合約之權利，
        縱始為契約之讓與，亦不生任何法律之效力，原告自得繼續聲請執行，而被
        告亦尚未給付被扣押之款項（縱使為之給付，亦不生清償之效力），是則原
        告依法請求給付並無不合。
三、證據：提出台灣台中地方法院八十五年度重訴字第五００號民事判決、本院八十
    九年一月十二日彰院松執丁八十九執字第四一五號執行命令各一件（均影本）為
    證。
乙、被告方面：
一、聲明：求為判決駁回原告之訴及其假執行之宣告，如受不利之判決時，併願供擔
    保免為假執行。
二、陳述：
  （一）原告固於八十九年一月十一日以金額新台幣壹仟參佰伍拾參萬肆仟陸佰伍拾
        壹元整之債權聲請強制執行，並經  鈞院於八十九年一月十二日核發彰院松
        執丁八十九年執字第四一五號收取命令在原告上開債權壹仟參佰伍拾參萬肆
        仟陸佰伍拾壹元範圍內禁止債務人立尚營造向第三人收取，並禁止第三人向
        債務人立尚營造給付，逕交原告收取，但本件訴外人即債務人立尚公司承包
        被告之和美鎮民眾活動中心暨行政大樓新建工程，因立尚公司財務發生問題
        ，股東內部又不合，互相傾軋，無法正常施工，再加上九二一大地震立尚公
        司辦公處所倒塌，公司岌岌可危行將破產，已無力繼續承包上開之民眾活動
        中心暨行政大樓新建工程，已陷於停工，無人進場施工，被告為避免前揭行
        政大樓興建工程受到延宕，乃正式發函通知立尚公司及保證廠商保證責任台
        中市第一建築勞動合作社及肇益營造工程有限公司召開前揭行政大樓履約協
        調會。其中保證廠商之一肇益營造工程有限公司於八十九年一月二十二日具
        函通知陳報人表明因無法與陳報人配合順利完成工程乃放棄承接該工程之權
        利。被告召開立尚公司與保證廠商第一合作社之履約協調會後，做成紀錄，
        結論為立尚營造切結放棄一切權利與義務，改由第一合作社概括承受，就此
        立尚營造退出改由第一合作社承接，乃於八十九年一月二十四日責由原承攬
        契約保證廠商第一合作社接替立尚營造繼續施工，故立尚公司因其已違約在
        先，且實際上在八十八年九月二十一日大地震即未進場施工，立尚公司自無
        對被告有任何債權，故原告主張立尚公司對被告尚有工程款，並非實在。
  （二）關於被告發包之和美鎮民眾活動中心暨行政大樓新建工程第一、二、三次估
        驗之工程款係由立尚營造股份有限公司向陳報人領取，此有第一、二、三之
        估驗請款單可供查明，直至第四次估驗因前揭工程立尚營造已切結放棄乃改
        由第一建築勞動合作社承接，始改由第一建築勞動合作社估驗領取，此亦有
        第四此估驗單可稽。足證被告前委託立尚營造所承攬之活動中心及行政大樓
        工程，因立尚營造違約，無法完成興建工程後由保證廠商第一建築勞動合作
        社接手繼續施工，立尚營造對被告已無任何債權。
三、證據：提出工程合約書、通知函、肇益公司回函、會議紀錄、第一、二、三次估
    驗請款單、第四次估驗請款單、工程補充合約書、切結書、同意書、請款單、統
    一發票等各一份（均影本）為證。
丙、參加人方面：參加人未於言詞辯論期日到場，惟據其提出書狀陳述略以：參加人
    依約承受工程，然因立尚營造公司財務困難，積欠下游廠商數千萬元，參加人承
    受此工程初步估計將遭受損失約二千餘萬元，此項工程尚未估驗完工，無法請求
    給付此等款項，倘若本項工程款復遭查扣，損失將更為擴大。
丁、本院依職權調閱八十九年度執字第四一五號民事執行卷宗。
    理      由
一、原告主張其與訴外人即債務人立尚公司因清償借款強制執行事件，依據台灣台中
    地方法院八十五年度重訴字第五○○號民事確定判決所為之執行名義，債務人應
    給付原告一千五百萬元，而於八十九年一月間以其中金額一千三百五十三萬四千
    六百五十一元聲請強制執行，經本院於八十九年一月十二日核發彰院松執丁八十
    九年執字第四一五號扣押收取命令，被告應給付債務人之債權在一千三百五十三
    萬四千六百五十一元範圍內禁止債務人向被告收取，並禁止被告向債務人給付，
    逕交原告收取，該扣押收取命令送達於兩造後，被告於八十九年一月廿四日聲明
    異議等事實，為被告所不爭執，且調閱本院八十九年度執字第四一五號民事執行
    卷宗，經核相符，自堪信為真實。
二、原告又主張被告於八十九年一月廿四日聲明異議後，該聲明異議狀於八十九年三
    月九日送達於原告位於台北市○○○路○段三八號之所在地，原告乃於八十九年
    三月廿一日提起本訴，依強制執行法第三十條之一準用依民事訴訟法第一六二條
    規定，其在途期間至少四日，故起訴仍未逾越強制執行法第一百二十條所規定之
    期間等語，則為被告所否認，並辯稱：強制執行法第一百二十條所規定「十日內
    」不得扣除在途期間，故原告起訴不合法等語。按民事訴訟法第一百六十二條第
    一項所謂應扣除在途期間計算之法定期間，係指同法所規定訴訟關係人應為一定
    訴訟行為之期間，非惟不變期間，即通常法定期間亦包括在內（最高法院四十三
    年台上字第八五０號判例參照）。強制執行法第一百二十條第二項所規定「十日
    內向管轄法院提起訴訟」，既係使債權人向管轄法院提起訴訟而應為一定訴訟行
    為之期間，顯與上述期間之性質相同，依強制執行法第三十條之一：「強制執行
    程序，除本法有規定外，準用民事訴訟法之規定。」之規定，即應準用民事訴訟
    法第一六二條，故應扣除在途期間計算之。又當事人非居住法院管轄區域內者，
    其在途期間之計算，依法院訴訟當事人在途期間標準第三條規定：「當事人非居
    住於管轄區域內者，其在途期間之標準如左表：一居住於臺灣地區者：（一）當
    事人非居住於管轄區域內者，除本款（二）之規定外，其在途期間按該法院區域
    之在途期間日數（日數不同者，按最長日數，但臺灣高雄地方法院以四日計，福
    建金門地方法院以十九日計），再加其居住地地方法院管轄區域內之在途期間日
    數（日數不同者，按最長日數，但臺灣高雄地方法院除居住東沙島、太平島者以
    三十日計外，餘以四日計，福建金門地方法院除居住烏坵鄉者以三十日計外，餘
    以十九日計）計算。」。查本院管轄區域內之在途期間日數為二日，原告即債權
    人居住地台灣台北地方法院管轄區域內之在途期間最長日數為二日，則原告提起
    本件之訴之在途期間應共為四日，原告於八十九年三月九日收受聲明異議之通知
    ，提起本件之訴期間為十日，扣除在途期間四日，至同年月廿三日始行屆滿，其
    於同年月廿一日提出起訴狀於本院，顯未逾法定期間，原告提起本件之訴已屬合
    法，故被告所辯起訴不合法云云，即無可採。
三、另原告主張本院民事執行處所發之執行命令於八十九年一月十五日分別送達與被
    告及債務人立尚公司等語，經核本院八十九年度執字第四一五號民事執行卷宗，
    該扣押收取命令係於八十九年一月十五日及同月十九日分別送達於被告及立尚公
    司，合先敘明。原告復主張被告及債務人立尚公司於收受執行命令後，於八十九
    年一月廿四日與訴外人保證責任台中市第一建築勞動合作社（以下簡稱第一合作
    社）訂立三方協議，債務人立尚公司系將系爭工程契約之權利轉讓與第一合作社
    ，被告並於八十九年二月十日就系爭工程進行第四次驗收，核准第一合作社得請
    領工程款參仟肆佰多萬元等語，有工程補充合約書、切結書、同意書、請款單、
    統一發票等在卷可稽為證，被告對此亦不爭執，自堪信為真實。而被告雖辯稱因
    立尚公司財務發生問題已陷於停工，被告為避免前揭行政大樓興建工程受到延宕
    ，召開立尚公司與保證廠商第一合作社之履約協調會後，改由第一合作社概括承
    受，於八十九年一月二十四日由第一合作社接替立尚公司繼續施工，立尚公司因
    其已違約在先，且實際上在八十八年九月二十一日大地震即未進場施工，立尚公
    司自無對被告有任何債權，故原告主張立尚公司對被告尚有工程款不實在等語，
    惟此抗辯並不妨害立尚公司對被告債權之成立。按債務人對於第三人之金錢債權
    為執行時，執行法院應依職權禁止債務人收取或為其他處分，並禁止第三人向債
    務人清償，強制執行法第一百十五條第一項定有明文。故而扣押命令生效後，債
    務人將債權讓與或第三人對債務為清償者，對債權人均不生效力。本件被告與債
    務人立尚公司分別於八十九年一月十五日及同月十九日接獲本院執行處彰院松執
    丁八十九年執字第四一五號扣押收取命令後，雖於同年十一月二十四日向本院聲
    明異議，惟被告與債務人立尚公司竟於同日將立尚公司對於被告之工程款權利移
    轉於第一合作社，嗣於同年二月間第一合作社領取工程款三千四百餘萬元，揆諸
    前開說明，其債權讓與及清償對原告均不生效力，被告雖又辯稱立尚公司在八十
    八年九月二十一日大地震即未進場施工，立尚公司自無對被告有任何債權等語，
    然就被告提出之第三次估驗請款單及第三次部分估驗報告觀之，即載明立尚公司
    就該工程至八十八年十月十六日止已完成百分之六十四，因而付款予立尚公司一
    千八百九十八萬元，有上開第三次估驗請款單及第三次部分估驗報告可憑，被告
    所辯立尚公司自八十八年九月二十一日後即未進場施工云云，已與上開證據相矛
    盾，復以被告並未能舉證證明八十九年二月間第一合作社領取之工程款三千四百
    二十七萬六千六百零六元，係第一合作社於承攬工程後所另發生之債權而非承受
    自立尚公司之債權，從而原告本於收取命令，得於自己名義以異議之第三人為相
    對人提起本件給付之訴，訴請被告給付原告一千二百零三萬四千六百五十一元及
    自起訴狀送達翌日（即八十九年四月十二日）起至清償日止，按年息百分之五計
    算之利息，即屬正當，應予准許。
四、兩造均陳明願供擔保聲請宣告假執行或免為假執行，經核無不合，爰分別酌定相
    當擔保金額併宣告之。
五、本件判決之基礎已臻明確，兩造及參加人其餘攻擊防禦方法及舉證，於判決之結
    果無影響，毋庸一一論列，併此敘明。
據上論結：原告之訴為有理由，依民事訴訟法第七十八條、第三百九十條第二項、第
三百九十二條，判決如主文。
中      華      民      國    八十九    年      七      月     二十     日
                              台灣彰化地方法院民事第二庭
~B法      官  陳弘仁
右為正本係照原本作成。
如對本判決上訴，應於判決送達後二十日內向本院提出上訴狀。
中      華      民      國    八十九    年      七      月     二十     日
~B法院書記官  陳瑤芳


司法院資訊處製作；財團法人民間司法改革基金會備份。
